【裁判字號】    99,訴,1374
【裁判日期】    991125
【裁判案由】    給付貨款
【裁判全文】
臺灣臺北地方法院民事判決              99年度訴字第1374號
原      告  益利達實業有限公司
法定代理人  李建裕
訴訟代理人  林秉欣律師
被      告  東森得易購股份有限公司台北分公司
法定代理人  吉姆克萊格
訴訟代理人  殷萬賜
            陳瑞萍
上列當事人間請求給付貨款事件，本院於民國99年11月9日言詞
辯論終結，判決如下：
    主  文
被告應給付原告新臺幣參拾肆萬零肆佰柒拾伍元，及其中新臺幣
參拾貳萬捌仟玖佰陸拾捌元部分自民國九十九年五月二十七日起
至清償日止，按年息百分之五計算之利息。
訴訟費用由被告負擔。
本判決於原告以新台幣壹拾壹萬伍仟元供擔保後，得假執行，但
被告如於假執行程序實施前，以新臺幣參拾肆萬零肆佰柒拾伍元
預供擔保，得免為假執行。
    事實及理由
壹、程序事項：按訴狀送達後，原告不得將原訴變更或追加他訴
    ，但擴張或減縮應受判決事項之聲明者，不在此限，民事訴
    訟法第255條第1項第3款定有明文。查本件原告起訴時係請
    求被告給付1,328,968元及法定遲延利息，嗣於民國99年8月
    30日具狀減縮僅請求被告給付340,475元（包括法定遲延利
    息11,507元、貨款328,968元），及貨款328,968元部分自99
    年5月27日起至清償日止，按年息5%計算之利息，此核屬減
    縮應受判決事項之聲明，依上開規定，自應准許之。
貳、實體事項：
一、本件原告起訴主張：
（一）兩造於98年間協議由原告提供名模天堂美容資詢券之商品
      （下稱系爭商品）與被告，置於被告之購物台等通路販售
      ，並為此簽立商品寄售契約書（下稱系爭寄售契約，被證
      1），及於97年4月17日簽立電子簽章寄售契約書（下稱系
      爭電子契約，被證2）。嗣後被告卻於98年10月以前開商
      品銷售狀況不佳為由，片面於廠商座談會佈達罰款處理方
      式，經原告以電子郵件表達不同意被告處理方式後，被告
      竟仍無視原告之反對，就應付原告之98年9月、10月及11
      月貨款，除依約扣除行銷通路費用等外，就共計為新台幣
      （下同）1,328,968元之98年9月至11月貨款均拒絕給付，
      經原告於99年3月催告後，仍置之不理，依約被告應屬給
      付遲延，雖然被告在本件審理中之99年8月19日有給付前
      開貨款中之1,000,000元，惟此數額貨款在其清償前仍應
      計付法定遲延利息，惟原告僅就逾約定期限後之98年5月
      27日起請求被告計付遲延利息計11,507元（1,000,000 元
      貨款部分利息之計算式：自99年5月27日起至99年8月18
      日止，共84天；1,000,000元×5%×84/365＝11,507元）
      ，而被告尚未給付之其餘328,968元貨款，亦應自前開日
      期計付法定遲延利息，爰依系爭寄售及電子契約之約定，
      請求被告如數給付貨款及法定遲延利息。並聲明：(一)被告
      應給付原告新台幣11,507元。(二)被告應給付原告328,968
      元及自99年5月27日起至清償日止，按年息5%計算之利息
      。(三)並願供擔保請准宣告假執行。
（二）對被告抗辯之陳述略以：兩造並未約定被告可擅自收取保
      留款，且原告亦無系爭契約第7條第4項所約定營業重大異
      常之情形，被告扣留保留款項，實係認系爭商品銷售量未
      如預期，在締約後片面要求原告增加分攤費用，並曾就此
      單方擬定增補協議書、暫保留公告、廠商應分擔費用商品
      資料明細表等，對原告有重大不利益而顯失公平，依民法
      第247條之1之規定應屬無效，且系爭商品銷售仰賴被告購
      物台之播放，被告於98年9月、10月大幅減少原告產品於
      其銷售管道之播放時數，至11月份時已全部下檔，是被告
      指摘原告銷售狀況不佳，實有失誠信，而因系爭商品須客
      戶買受後至指定門市辦理開卡動作，確認並建立客戶資料
      ，原告始得於確認後，以發票及明細項被告請求款項，系
      爭商品既已於11月份下檔，則原告於11月始向被告請領之
      款項實際上為9月份及10月份之營業額，將之計入則98 年
      9月份、10月份之營業額亦無被告所述低於月平均營業額
      之30%；再者，98年6月至8月之營業額縱如被告所述應適
      用系爭電子契約第7條第4項約款，亦須低於前3個月之月
      平均營業額之30%亦即210,944元，依約被告方得保留款項
      ，而原告於98年9月至11月之請款數額尚且高於210,944
      元，自亦無該約款約定之情形發生，被告應不得依系爭寄
      售及電子契約約定拒絕給付應付貨款與原告。
二、被告則抗辯以：
（一）系爭商品為美容諮詢券，依瘦身美容定型化契約第11條及
      第12條之規定，於消費者在購買後於美容課程實施前或實
      施後均得終止契約，並有一定之退費標準，而被告除提供
      消費者訂購服務外，對於消費者因購物所生之客訴亦提供
      處理服務，依系爭寄售契約第6條第6項、第7條第1項、第
      3項、第6項及第11條之約定，原告須提供客訴處理服務、
      退換貨義務及自銷售日起至少一年之保固保證，並提供商
      品責任保險單，並約定於契約終止後不影響原告對於第7
      條之履行及已訂購標的商品消費者交貨義務、保證及售後
      服務責任，且原告又於97年4月17日與被告簽定系爭電子
      契約，於其中第7條第4項有約定被告於結算當月貨款時，
      如發現原告當月之營業額低於前三個月平均營業額之30%
      或營業情形有重大異常者，被告有權保留原告之貨款作為
      保固、客訴、損害賠償及主管機關罰鍰處理之用，因原告
      於98年6月至8月之平均營業額為703,314元，於98年9月至
      11月之營業額（分別為434,908元、581,435元及584,625
      元）分別扣除通路費用（90,000元、110,000元及72,000
      元）後，分別為344,908元、471,435元及512,625元，其
      中9月份營業額低於前3個月平均營業額，另98年10月及11
      月之營業額亦低於月平均營業額，可見原告之營業已有重
      大異常，且因系爭商品出售後，原告即可一次領走全部約
      定價款，故須保留貨款始能達前開所述保固、客訴、損害
      賠償義務及主管機關罰鍰處理之履行，是原告主張其餘款
      項328,968元部分，與其之保固、客訴等義務具有關聯性
      ，為原告應提供之保留款，其自得由應付之款項中扣留，
      保留期限則為原告之保固期限，即至99年11月30日止，被
      告於98年10月29日之公告係為預行通知98年9月貨款評估
      有無保留必要，如無必要將於98年11月30日為給付，且原
      告亦未依約提供商品責任保險單，原告所請求給付之貨款
      328,968元部分，應迄原告之保固期限屆滿後被告方有給
      付義務。另就原告請求給付1,000,000元部分之法定遲延
      利息者，被告係因原告一再請求而給付，否則如前述，在
      保固期限屆滿前被告並無給付之義務，自亦無須給付原告
      遲延利息之問題等語。並聲明：原告之訴及其假執行之聲
      請均駁回；如受不利之判決，並願供擔保請准宣告免為假
      執行。
三、本件兩造並不爭執彼此間有簽立系爭寄售契約及系爭電子契
    約，約定由原告提供系爭商品在被告所屬購物台等通路販售
    ，及依前開契約約定減除相關扣除費用後，原告自98年9月
    至11月期間所得請求被告計付之寄售貨品貨款各為344,908
    元、471,435元、512,625元等事實，並有原告所提出發票、
    被告提出之系爭寄售契約、系爭電子契約等影本各一份為證
    ，自堪信屬實，而被告除於本院99年8月10日言詞辯論期日
    當庭就應給付原告1,000,000元貨款一事為認諾外，隨即在
    99年8月19日已將其中1,000,000元貨款（包括98年9月份貨
    款335,876元、10月份貨款471,435元、11月份貨款192,689
    元）依約匯入被告指定之帳戶而生清償效力，亦有原告提出
    之付款通知書影本3份在卷可稽，此數額之貨款固因被告之
    清償而經原告撤回此部分之訴，但依系爭電子契約第7條第2
    項關於被告付款期限之約定，被告依約本應在原告於每月5
    日檢附前月被告或客戶簽認送貨單、發票及相關單據請款後
    ，自銷貨截止日次月1日起算3個月付款，有系爭電子契約書
    影本一份在卷可按，兩造就此亦不爭執，則原告依約本應於
    98年12月31日、99年1月31日、99年2月28日前分別給付被告
    上開98年9月、10月、11月份之貨款，被告遲至99年8月19
    日始為清償，原告主張被告清償時已逾約定給付期限而屬給
    付遲延一節，應屬實在，雖然被告復辯稱依系爭電子契約第
    7條第4項約款，原告有營業情形重大異常時，其依約本得保
    留應付原告之貨款作為保固等用途，而前述清償1,000,000
    元貨款者僅出於原告一再請求而不再行使保留權利等語，惟
    觀諸其所稱原告有營業情形重大異常之情節，無非以原告98
    年6至8月達703,314元之月平均營業額為比較基準，原告在
    98年9至11月之月營業額434,908元、581,435元、584,625
    元，均有低於前開98年6至8月月平均營業額之情形為據，而
    參諸系爭電子契約第7條第4項之約款內容為：「被告於每月
    20日結算原告當月之貨款時，如發現原告當月營業額低於前
    3個月平均營業額之30%或營業情形有重大異常者」，被告方
    有權保留應付貨款作為保固等用途，由營業情形重大異常者
    係與原告當月營業額有低於前3個月平均營業額30%者併列之
    約定情形，顯然關於當月營業額有無該約款所指「營業情形
    重大異常」情形，已有例示須當月營業額低於前3個月平均
    營業額30%者，亦即在別無其他涉及營業情形是否有異之事
    實存在時，被告若僅欲以月營業額若干一事認定是否原告有
    營業情形重大異常時，相關數額計算標準仍應以該例示情形
    為據，否則即有違該約款以例示方式說明所謂營業情形重大
    異常之真意，且由月營業額多寡本涉及當時經濟景氣、廣告
    曝光量等而有相當變動性而言，此約款以例示方式將認定標
    準予以特定，亦屬公平合理，依被告所主張原告98年9月至
    11月之月營業額雖有低於98年6至8月之月平均營業額，既仍
    未達低於該約款所例示月平均營業額30%之程度，被告辯稱
    原告98年9月至11月之營業情形有系爭電子契約第7條第4項
    約定之營業情形重大異常者，要與約定不符，至於被告所辯
    稱原告依系爭寄售契約第7條第3項、第11條等約定負有保固
    責任者，亦屬原告就系爭商品應對客戶負責或有瑕疵時被告
    得通知原告取回或進行處理等問題，各該約款內容仍無任何
    諸如系爭電子契約第7條第4項所約定被告得扣留應付貨款作
    為保固用途之事項，有系爭寄售契約書影本一份供佐，參諸
    原告依各該約款所應負之保固責任，與被告是否得在未有瑕
    疵申訴等情形發生前即逕予扣留應付貨款者仍屬二事，兩造
    締約時就被告可扣留應付貨款一事，既僅與原告合意如系爭
    電子契約第7條第4項約款所示內容，縱使被告因而無法依約
    扣留保固款，亦非不得由被告視實際遭客戶求償之情形，另
    依系爭寄售契約第7條等約款對原告為請求，是被告辯稱系
    爭寄售契約第7條、第11條等約定內容可見其有得逕自先扣
    留應付貨款之權限，實乏依據，另其又辯稱原告未依系爭寄
    售契約第7條第6項提供產品責任險保險單者，觀諸該約款並
    未以此保險單之提供作為被告付款義務之條件，由被告之前
    貨款復均有按約給付而論，亦難認被告得執此拒絕給付貨款
    與原告，被告此部分所辯，亦難認得解免其應給付貨款與原
    告之責任；因之，在被告並未能舉證證明原告自98年9月至
    11月間有何其他營業情形重大異常事由或兩造有約定被告得
    預扣保留款之情況下，被告謂其得保留應付原告之貨款，自
    屬無理，原告主張被告於99年8月19日就前述1,000,000元貨
    款為清償前即已給付遲延，並請求自逾約定給付期限後之99
    年5月27日起至99年8月18日清償前止計付法定遲延利息，應
    為可採，被告就此尚應給付原告之遲延利息共計為11,507
    元（1,000, 000元×5%×84/365＝11,507元，四捨五入）。
    再者，關於原告所主張被告自98年9月至11月應付之貨款共
    計為1,328,968元者，除前述被告已返還之1,000,000元貨款
    外尚餘328,968元迄未清償部分，既為被告所不爭執，且被
    告所辯稱得依系爭電子契約或系爭寄售契約予以保留而尚無
    庸給付者，如前述，復難謂有據，被告依約自應如數給付之
    。縱上所述，原告主張被告尚應給付其應付貨款328, 968
    元及前述已付貨款1,000,000元部份尚應計付之法定遲延利
    息11,507元，以上共計340,475元，及前開應付貨款328,9
    68元部分自逾約定給付期限後之99年5月27日起至清償日，
    按法定利率5%計付遲延利息，為有理由，自應准許之。
四、從而，原告依系爭寄售契約及系爭電子契約之法律關係，訴
    請被告給付340,475元，及其中貨款328,968元部分自99年5
    月27日起至清償日止，按年息5%計算之利息，為有理由，應
    予准許。
五、兩造其餘之攻擊或防禦方法及證據，經本院斟酌後，認為均
    不足以影響本判決之結果，自無逐一詳予論駁之必要，併此
    敘明。
六、兩造均陳明願供擔保，請准宣告假執行或免為假執行，經核
    與民事訴訟法第390條第2項、第392條第2項規定相符，爰各
    酌定相當之擔保金額，予以准許。
七、訴訟費用負擔之依據：民事訴訟法第78條。
中    華    民    國    99    年    11    月    25    日
                  民事第七庭    法  官  林麗真
以上正本係照原本作成。
如對本判決上訴，須於判決送達後20日內向本院提出上訴狀。如
委任律師提起上訴者，應一併繳納上訴審裁判費。
中    華    民    國    99    年    11    月    25    日
                                書記官  黃靖雅

司法院資訊處製作；財團法人民間司法改革基金會備份。
